【裁判字號】    99,交聲,182
【裁判日期】    990409
【裁判案由】    違反道路交通管理處罰條例聲明異議
【裁判全文】
臺灣臺北地方法院交通事件裁定         99年度交聲字第182號
原處分機關  臺北市交通事件裁決所
異  議  人
即受處分人  甲○○
                      樓
上列異議人因違反道路交通管理處罰條例案件，不服原處分機關
臺北市交通事件裁決所中華民國99年1月4日北市裁罰字第裁22-A
EX911101號裁決，聲明異議，本院裁定如下：
    主    文
原處分撤銷。
甲○○汽車駕駛人，駕駛汽車經測試檢定酒精濃度超過規定標準
，處罰鍰新臺幣壹萬玖仟伍佰元，吊扣小型車普通駕駛執照拾貳
個月並施以道路交通安全講習。
    理    由
一、原處分意旨略以：異議人即受處分人甲○○持職業大客車駕
    駛執照，於民國98年12月21日22時55分許，酒醉駕駛車號6N
    -4807號自用小客車，行經臺北市○○街26巷一壽橋下為警
    查獲，經警測得其呼氣中所含酒精濃度為0.3mg/l，已超過
    法定標準值，遭臺北市政府警察局文山第一分局員警依道路
    交通管理處罰條例第35條第1項第1款規定當場舉發，並製開
    北市警交字第AEX-911101號舉發違反道路交通管理事件通知
    單，檢具事證移送原處分機關台北市交通事件裁決所處理，
    原處分機關並於99年1月4日，以北市裁罰字第裁22-AEX9111
    01號違反道路交通管理事件裁決書，認定受處分人有「汽車
    駕駛人酒精濃度超過規定標準」之違規行為，裁處罰鍰新臺
    幣（下同）1萬9500元，吊扣前開駕駛執照12個月，並應接
    受道路交通安全講習。
二、異議意旨略以：伊對酒後駕車違規部分無異議，然伊係駕駛
    自用小客車遭罰，理應僅吊扣自用小客車駕駛執照，卻要吊
    扣職業大客車駕照（因裁罰主文未記載吊扣何種駕照，實際
    上就是吊扣現所持有之職業大客車駕照），嚴重影響異議人
    之工作權及生存權，一旦失去工作，伊將頓失經濟來源，家
    庭生計亦將陷入困境，為此聲明異議，請求撤銷原處分等語
    。
三、按汽車駕駛人飲用酒類或其他類似物後，其吐氣所含酒精濃
    度超過每公升0.25毫克，不得駕車；駕駛汽車經測試檢定酒
    精濃度超過標準，處汽車駕駛人罰鍰1萬5000元以上6萬元以
    下，並當場移置保管該汽車及吊扣駕駛執照1年，道路交通
    安全規則第114條第2款、道路交通管理處罰條例第35條第1
    項第1款分別定有明文。
四、經查：
（一）異議人即受處分人於98年12月21日22時55分許，駕駛車牌
      號碼6N-4807號自用小客車，行經臺北市○○街26巷一壽
      橋下為警查獲，經警測得其呼氣中所含酒精濃度為0.3mg/
      l，已超過法定標準值，遭臺北市政府警察局文山第一分
      局員警依道路交通管理處罰條例第35條第1項第1款規定當
      場舉發，並製開北市警交字第AEX-911101號舉發違反道路
      交通管理事件通知單，檢具事證移送原處分機關台北市交
      通事件裁決所處理，原處分機關並於99年1月4日，以北市
      裁罰字第裁22-AEX911101號違反道路交通管理事件裁決書
      ，認定受處分人有「汽車駕駛人酒精濃度超過規定標準」
      之違規行為，裁處罰鍰新臺幣1萬9500元，吊扣前開駕駛
      執照（即吊扣異議人現所持有之職業大客車駕駛執照）12
      個月，並應接受道路交通安全講習之事實，業據異議人供
      認不諱，並有上揭舉發通知單、原處分裁決書各1份附卷
      可參，是異議人之前開違規行為，堪以認定。
（二）按道路交通管理處罰條例第35條第1 項僅規定「吊扣其駕
      駛執照一年」，並未明定其駕駛執照之種類，則有關吊扣
      、吊銷駕駛執照處分效力與執行方式之法令依據，當係依
      據道路交通管理處罰條例第68條規定，而該條業於94年12
      月14日修正公布，並自95年3 月1 日施行。修正前之道路
      交通管理處罰條例第68條原規定：「汽車駕駛人，因違反
      本條例及道路交通安全規則之規定，受吊扣或吊銷駕駛執
      照處分時，吊扣或吊銷其持有各級車類之駕駛執照」，其
      立法意旨在於違規行為對道路交通秩序之維持及道路交通
      安全已生較大之影響，故規定吊扣或吊銷其持有各級車類
      之駕駛執照，以限制其繼續駕車行駛道路之權利，其係屬
      駕駛行為之限制，並不因所持駕駛執照種類不同而有所差
      異。惟因考量原條文將違法或違規駕駛人所持有各級車類
      之駕駛執照一併吊銷或吊扣，失之過酷，對於人民工作與
      生活影響過鉅，有違比例原則，經與交通部協商後，乃將
      其中「受吊扣處分者，吊扣其持有各級車類之駕駛執照」
      部分之規定刪除，則修正後道路交通管理處罰條例第68條
      之規定，既已刪除「吊扣」等字，而僅餘「吊銷」等字，
      依「明示其一，排除其他」之法理，該條應係明示排除「
      吊扣駕駛執照處分時，吊扣其持有各級車類之駕駛執照」
      之規定，而僅餘「吊銷駕駛執照處分時，始吊銷其持有各
      級車類之駕駛執照」之規定，而限縮修正前條文之適用範
      圍。循此以觀，駕駛人違反道路交通管理處罰條例第35條
      第1 項第1 款之規定而受吊扣駕駛執照處分時，依修正後
      同法第68條規定並參照其修正意旨，應僅得吊扣違規或違
      法當時駕駛車類之駕駛執照，否則將造成同一違規或違法
      行為，因受處分人持有駕駛執照種類之不同，而異其處分
      之結果。況酒醉駕車行為係製造法所不容許之風險，以風
      險製造之立場觀之，並不因駕駛車輛種類之不同，而有所
      差別，但從風險實現之觀點而言，酒醉駕駛車類之不同，
      其對於交通安全衍生之實害結果也有所差異，如駕駛人駕
      駛低一級之車類違反本條例之規定時，不論其所造成之實
      害結果，而一律吊扣駕駛人所持有之各類駕照，亦有違相
      同事件相同處理，不同事件不同處理之平等原則（臺灣高
      等法院暨所屬法院97年法律座談會刑事類提案第40號）。
      準此，參諸上開道路交通管理處罰條例第68條之修正過程
      與修正理由，行為人有道路交通管理處罰條例第35條第1
      項第1 款所規定之違規行為，須吊扣駕駛執照時，應僅能
      吊扣行為人違法或違規當時駕駛車輛所憑之駕駛執照，不
      得再吊扣行為人所持有、與駕駛違規車輛無關之其他各級
      車類駕駛執照至明。
（三）本件異議人現持有之駕駛執照為職業大客車駕駛執照，係
      於63年11月28日取得普通小客車駕駛執照，又於64年2月2
      8日換發職業小客車駕駛執照，復於67年5月12日換發職業
      大客車駕駛執照等節，此有異議人之汽車駕照基本資料列
      印1紙在卷可稽，而依前開說明，異議人因飲用酒類後駕
      駛自用小客車，且經檢測呼氣中所含酒精濃度為0.3mg/l
      之情形，揆諸前開修法經過及說明，異議人違規當時既係
      駕駛自用小客車，依法僅得以吊扣異議人所持有該級車類
      之駕駛執照（即小型車普通駕駛執照），然異議人既因前
      開換照結果，而無小型車普通駕駛執照之實體物，本即無
      從繳交小型車普通駕駛執照可供吊扣，然亦不能僅因異議
      人無該級駕駛執照可供吊扣，而逕行吊扣異議人所持有之
      職業大客車駕駛執照，此舉顯與修正後道路交通管理處罰
      條例第68條之規定未合，並將剝奪異議人職業駕駛大客車
      之權利，對異議人之工作權造成極大之損害。
（四）至公路機關因汽車駕駛人取得高一級車類之駕駛資格者，
      並准其駕駛較低級車類之車輛，而已領有大客車駕駛執照
      者，得駕駛小型車之規定，而於實務上僅逐級核給汽車駕
      駛執照一張，致持有大客車職業駕駛執照者，因駕駛小型
      車違規，而須吊扣普通小型車駕駛執照時，產生技術層面
      之困難。惟行政機關本應時時因應法令之變更，而精進其
      行政執行成效，是本件執行層面上，究應由監理單位於異
      議人之「職業大客車駕駛執照」上註記自何時起執行該吊
      扣「普通小客車駕駛」一年之權利？或由監理單位再研究
      重新製發一張駕駛執照，其內表示已經考領之各級駕照，
      若於酒醉駕駛之違規時，處分內容可顯示吊扣之駕駛執照
      種類？如在高一級「職業駕駛執照」內註記得以辨識駕駛
      人受處分情形之方法，以達規範受處分人一年內不得駕駛
      普通小客車之目的，此均屬監理單位執行吊扣駕照之技術
      問題，斷不得因技術層面之困難，而置相關法令於不顧，
      甚或逾越比例原則，是技術層面的問題，要難據為原處分
      並無不當之理由。
五、綜上所述，異議人確有上開酒後駕車之違規行為，原處分機
    關依道路交通管理處罰條例第35條第1 項第1 款、第24條第
    1項第2款規定，處罰鍰1萬9500元並應參加道安講習處分部
    分，核無違誤，然原處分機關未審酌「吊扣駕駛執照12個月
    」規範之目的，而為吊扣異議人職業大客車職業駕駛執照12
    個月部分之裁決，即難認合法。另原處分關於罰鍰及道路安
    全講習部分之裁處內容，雖未據異議人聲明異議，然此部分
    係原處分機關基於前開單一交通違規行為所為處分之一部，
    且異議人對其中吊扣駕駛執照部分已表明不服之旨如前，自
    應認其已對該案之處分全部聲明不服，本院自應併予審究（
    臺灣高等法院暨所屬法院98年法律座談會刑事類提案第23號
    討論暨審查意見參照）。且本件酒後駕車為一個違規行為，
    罰鍰、吊扣處分及施以道路交通安全講習部分無從區分，從
    而，應認異議人提起本件異議為有理由，本院自應將原處分
    撤銷，另為裁罰如主文第2項所示，以期適法。
六、據上論斷，依道路交通案件處理辦法第20條前段，裁定如主
    文。
中    華    民    國    99    年    4     月    9     日
                  交通法庭  法  官  顧正德
上正本證明與原本無異。
如不服本裁定，應於裁定送達後5日內向本院提出抗告狀。
                            書記官  郭錦賢
中    華    民    國    99    年    4     月    12    日

司法院資訊處製作；財團法人民間司法改革基金會備份。
